最　高　行　政　法　院　判　決
                                      100年度判字第583號
上  訴  人　王莉臨
訴訟代理人　卓隆燁
被 上訴 人　財政部臺北市國稅局
代　表　人　陳金鑑
上列當事人間綜合所得稅事件，上訴人對於中華民國99年5月13
日臺北高等行政法院98年度訴字第2758號判決，提起上訴，本院
判決如下：
　　主  文
上訴駁回。
上訴審訴訟費用由上訴人負擔。
　　理  由
一、上訴人（原名王昕瑜，民國97年1月2日更名為王莘羢，97年
    11月12日復更名為王莉臨）94年度綜合所得稅結算申報，經
    法務部調查局臺北市調查處（下稱臺北市調查處）及被上訴
    人查獲上訴人漏報取自永達保險經紀人股份有限公司（下稱
    永達公司）薪資所得新臺幣（下同）1,548,000元，另經被
    上訴人查獲其漏報扶養親屬營利所得1,244元，乃歸戶核定
    上訴人當年度綜合所得總額為15,642,741元，補徵應納稅額
    464,826元，並按所漏稅額619,626元分別處0.5倍及0.2倍之
    罰鍰計309,663元。上訴人不服，申請復查，未獲變更，提
    起訴願，經決定原處分（復查決定）關於罰鍰部分撤銷，由
    被上訴人另為處分；其餘訴願駁回。上訴人仍不服，提起本
    件行政訴訟。
二、上訴人起訴主張：系爭公務車乃上訴人任職之永達公司為協
    助業務員執行業務推展，規定處經理級以上人員或業績較優
    同仁〔業務發（拓)展費之使用對象相同〕得申請保管公務
    租賃車輛乙部，應屬上訴人招攬保險業務之必要工具，參酌
    財政部79年7月4日台財稅第790178955號函釋意旨，該支出
    係屬任職公司非薪資支出之營業費用，自不應核認為上訴人
    之薪資所得；又租稅法所重視者，應為足以表徵納稅能力之
    實質的經濟事實，而非其外觀之法律行為或形式上之登記事
    項，對實質上相同經濟活動所產生之相同經濟利益，應課以
    相同之租稅，上訴人並無系爭所得，被上訴人仍將屬任職公
    司非薪資支出之營業費用（任職公司會計科目為「營業費用
    －租金支出」）核定為上訴人（即任職公司員工）之薪資所
    得，扭曲上訴人之課稅所得，且未說明其認定該支出非屬任
    職公司營業費用之理由，顯違反行政程序法之明確性原則；
    依行政程序法第9條規定，對於當事人有利及不利情形應一
    律注意之規定，本件所涉案相關事實（即公務車租金費用係
    屬招攬保險業務之必要費用），業經臺灣臺北地方法院檢察
    署（下稱臺北地檢署）檢察官偵查終結不起訴處分，亦即系
    爭公務車租金屬招攬保險業務之必要費用，依財政部95年函
    釋規定，自不應歸入上訴人薪資所得；依收付實現原則，對
    於薪酬計算過程中，屬績效衡量因素且非屬受僱人實際領受
    之營業費用，不應涵蓋於受僱人之所得中。又依財政部95年
    6月28日台財稅字第09504063430號函釋（下稱財政部95年函
    釋），凡屬營利事業之營業費用者，應依所得稅法及營利事
    業所得稅查核準則有關規定檢具憑證列報，難僅以付款人、
    使用人或（及）保管人為保險業務員，而認定屬私人用途，
    應無疑義等語請求判決訴願決定不利上訴人部分及原處分均
    撤銷。
三、被上訴人則以：上訴人94年度任職於永達公司，該公司於94
    年間與格上汽車租賃股份有限公司（下稱格上公司）簽訂「
    公務車輛租賃契約」，約定由格上公司出租汽車1輛予永達
    公司，每月租金為64,500元，車輛保證金為550,000元，並
    由上訴人擔任車輛保管人，實際使用及保管該等車輛。經臺
    北市調查處及被上訴人查得前開車輛租金係由永達公司先行
    墊付予格上公司，並以「營業費用－租金支出」科目列帳後
    ，再從上訴人薪資中扣取，且以應發放之薪資總額扣除車輛
    租金後之淨額，列報上訴人之薪資費用。永達公司「業務拓
    （發）展費」係由員工檢具單據向永達公司申請，始由該公
    司發放與員工。倘系爭車輛租金支出確實為永達公司之業務
    拓展費用，何以獨系爭車輛租金支出係採由員工之薪資內扣
    除之方式，再由永達公司按月支付予車商核銷，與其他業務
    拓展費採「由員工檢具單據向永達公司申請後，永達公司再
    發放予員工」之核銷方式迥異。系爭租賃合約承租人之違約
    風險顯然已完全由上訴人所負擔，永達公司雖形式上列名租
    賃契約之承租人，惟並未承擔任何承租人之違約風險，可證
    上訴人係租賃契約實際承租人，系爭車輛租金係上訴人以其
    薪資支付，並非永達公司之租金支出，依實質課稅原則，核
    認系爭車輛租金1,548,000元，實質為上訴人之薪資所得，
    歸課核定上訴人94年度取自永達公司薪資所得為15,397,605
    元，核無不合。請求判決駁回上訴人之訴。
四、原審斟酌全辯論意旨及調查證據之結果，以：永達公司「業
    務拓（發）展費」係由員工檢具單據向永達公司申請，始由
    該公司發放與員工。倘系爭車輛租金支出確實為永達公司之
    業務拓展費用，何以獨系爭車輛租金支出係採「由永達公司
    先支付車商，再由員工之酬庸內扣除」之方式核銷，與其他
    業務拓展費採「由員工檢具單據向永達公司申請後，永達公
    司再發放予員工」之核銷方式迥異？系爭車輛係由上訴人自
    行與車商確認車種、車價及分期付款期數後，再由上訴人、
    出租車輛公司及永達公司共同簽訂租賃契約，車輛保證金係
    由上訴人支付，上訴人在完成扣薪同意書後，永達公司按月
    從上訴人薪資中扣取租金，並由上訴人實際使用及保管系爭
    車輛。系爭租賃合約承租人之違約風險顯然已完全由上訴人
    所負擔，永達公司雖形式上列名租賃契約之承租人，惟並未
    承擔任何承租人違約風險；且系爭車輛實際係由上訴人支付
    租金，由上訴人使用收益，自租賃之效力觀察出租人及上訴
    人之權利義務內容，上訴人負有租金支付義務、租賃物保管
    義務及租賃債務擔保義務，上訴人雖於租賃契約列名保管人
    ，實質上為系爭車輛之承租人，永達公司僅係租賃契約名義
    上之承租人，實際並未承租系爭車輛。被上訴人認定系爭車
    輛租金，並非供永達公司經營本業及附屬業務所使用，系爭
    車輛租金支出自不能認係永達公司之營業租金費用，依實質
    課稅原則，核認本件永達公司借租賃車輛之名義，將扣取上
    訴人之薪資1,548,000元，改以永達公司租金支出列報，實
    質上係上訴人之薪資所得，核無不合。又上訴人並非前開不
    起訴處分書之被告，上訴人是否有違章漏稅事實，被上訴人
    自得依職權調查認定，不受不起訴處分書之拘束。上訴人主
    張應以不起訴處分書為據云云，核無足採。財政部95年函釋
    係限於因招攬保險業務而發生的費用，如文具用品費等等，
    原則上都是費用的性質，並沒有租金支出這一項費用，特別
    汽車是生財器具，不是當期消耗的費用。且保險公司的營業
    費用，應該由公司取得相關憑證，不能與員工私自約定要計
    入員工的薪資併同薪資給付，公司應以各項費用科目下來列
    報。系爭車輛租金支出非係永達公司之營業費用，自無財政
    部95年函釋之適用。被上訴人認系爭車輛租金1,548,000元
    實質上係上訴人之薪資所得，據以核定補徵稅額，核無違誤
    ，復查及訴願決定，遞予維持，亦無不合，乃駁回上訴人之
    訴。
五、上訴意旨略以：（一）稅務訴訟之舉證責任分配理論與一般
    行政訴訟相同，即認為在事實不明之情況下，其不利益應歸
    屬於由該事實導出有利之法律效果之訴訟當事人負擔。租稅
    撤銷訴訟之客觀舉證責任，應採法律要件說，即就課稅要件
    事實之存否及課稅標準，稅捐機關應負舉證責任；至租稅之
    免除、減輕等權利障礙要件事實及權利消減要件事實，應由
    納稅義務人負舉證責任。原判決任意調整舉證責任，顯然有
    適用法規不當之違背法令。（二）基於行政權與司法權分立
    之國家一般通例，永達公司負責人是否藉公務車租賃協助公
    務車保管人逃漏綜合所得稅，業經臺北地檢署檢察官不起訴
    處分認定，徵諸本院32年判字第18號判例，被上訴人應以臺
    北地檢署檢察官96年度偵字第2347號不起訴處分已定事實為
    斷，原判決未銷原處分，自屬違背法令。（三）依臺北地檢
    署檢察官不起訴處分，本件無發生逃漏稅捐之結果，並非有
    發生逃漏稅捐而無積極證據認定有以詐術或其他不正當方法
    造成逃漏稅捐。本件縱有行政罰與刑罰之競合處理，經不起
    訴處分，足證尚無發生逃漏稅捐之結果。按行政罰法有鑒於
    行政罰與刑罰同屬對不法行為之制裁，且因刑罰之制裁功能
    強於行政罰，刑罰之處罰程序較行政罰嚴謹，故行政罰法規
    定行政罰與刑罰適用一行為不二罰原則。本件經不起訴處分
    ，足證尚無發生逃漏稅捐之結果，原判決自有適用法規不當
    之違背法令。（四）系爭公務車租金之租稅法律適用及實證
    ，前經稅捐稽徵機關認屬為交通費，依財政部95年函釋規定
    ，應由任職公司檢據核實列報，尚不宜約定由業務員自行吸
    收或負擔，嗣後課稅事實資料未變，稅捐稽徵機關憑藉新見
    解重為認定，與本院89年度判字第699號判決要旨相互牴觸
    ，亦屬違背法令。（五）租稅法所重視者，應為足以表徵納
    稅能力之實質的經濟事實，而非其外觀之法律行為或形式上
    之登記事項，對實質上相同經濟活動所產生之相同經濟利益
    ，應課以相同之租稅。上訴人申請使用及保管公務車，係為
    推展業務，與永達公司負責人租賃車輛供業務使用情形相同
    ，均屬永達公司營業費用，依實質課稅原則及平等原則，不
    應歸屬上訴人之薪資所得，被上訴人等稽徵機關對此相同事
    件卻見解有異，顯違反行政程序法平等原則，原判決適用法
    令顯有違誤。（六）綜合所得稅原則上係採現金收付制，稱
    為收付實現原則，綜合所得稅之核課，應僅對已實現之實際
    所得課稅，對於薪酬計算過程中，屬績效衡量因素且非屬受
    僱人實際領受之營業費用，不應涵蓋於受僱人之所得中，上
    訴人申請使用及保管公務車，係為推展業務，自屬永達公司
    營業費用，且永達公司自上訴人業務發展費用中扣除，上訴
    人並未實際取得系爭租金，依綜合所得稅之收付實現原則，
    亦不應歸屬上訴人之薪資所得，原判決未依是項原則審理，
    難謂非屬違背法令。（七）憲法課以人民納稅義務，除應遵
    守依法行政、實質課稅原則外，更應嚴守租稅中性原則，亦
    即租稅課徵應以行為本質為依歸，避免以租稅手段影響經濟
    行為之實質，進而造成納稅義務人之經濟活動因不同租稅對
    待而造成扭曲，永達公司對上訴人等業務同仁之薪酬係採獎
    金制度，以各項績效計算之個人薪酬及組織報酬，而組織報
    酬係以支應歸屬利潤中心之各項必要營業費用，故上訴人薪
    資所得為(一)個人薪酬及(二)組織報酬減除支應歸屬利潤中心之
    各項必要費用後餘額，二項之合計數乃上訴人實際取自任職
    公司之薪資所得，要難將直接歸屬至各業務同仁利潤中心之
    各項必要業務費用，認定非屬永達公司營業費用，影響永達
    公司制訂之獎金制度，違反租稅中立原則。（八）稅法上所
    稱之薪資所得，一般係指因僱傭契約所獲致之報酬，由於報
    酬純粹因為服勞務而獲致，勞務提供者本身不負工作成敗責
    任，因此不須提供勞務以外之成本來完成工作，即不應將薪
    酬計算過程中，屬績效衡量因素且非屬受僱人實際領受之營
    業費用涵蓋於受僱人之所得中，本件系爭公務車，乃上訴人
    任職公司為協助業務員利於執行業務推展，規定處經理級以
    上人員或業績較優同仁[業務發(拓)展費之使用對象相同]得
    申請使用及保管公務租賃車輛，公務車租金由任職公司支付
    且屬任職公司營業費用，要非屬上訴人薪資所得。
六、本院查：
（一）按「刑事判決所認定之事實，及其所持法律上見解，並不
      能拘束本院。本院應本於調查所得，自為認定及裁判。」
      本院著有44年判字第48號判例可循。經查：（1）原審依
      調查證據之辯論結果，並詳述得心證之理由，而認系爭車
      輛實際上係由上訴人租賃，進而認定系爭租車費用實質上
      應屬上訴人取自永達公司之薪資所得，核其認定與卷內證
      據並無不合，且與經驗法則及論理法則無違。又本院32年
      判字第18號判例係謂：「司法機關所為之確定判決，其判
      決中已定事項，若在行政上發生問題時，行政官署不可不
      以之為既判事項而從其判決處理，此為行政權與司法權分
      立之國家一般通例。」旨在闡述法院之確定判決所認定事
      項對行政機關之效力。至行政法院應本於調查所得自行認
      定事實，不受刑事判決認定事實之拘束，已如上述。上訴
      意旨主張之臺北地檢署檢察官96年度偵字第2347號不起訴
      處分書，雖對永達公司負責人吳文永違反稅捐稽徵法等案
      為不起訴處分，行政法院亦不受該不起訴處分書所認定事
      實之拘束，況其並非法院之確定判決，更與本院32年判字
      第18號判例所闡述者有別。上訴意旨執本院32年判字第18
      號判例主張原判決應受上述不起訴處分書所認定事實之拘
      束，進而指摘原判決違法云云，並無可採。（2）再原判
      決認系爭所得實質上應屬上訴人自永達公司獲致之薪資所
      得，進而將原處分予以維持，故此認定核與永達公司之計
      薪方式無涉。且就永達公司而言，亦僅是營業費用科目之
      變更，並不影響其所列報費用之總額。上訴意旨以系爭所
      得屬永達公司各利潤中心之必要費用為前提，主張因上訴
      人之薪資為個人薪酬及組織報酬減除支應歸屬利潤中心之
      各項必要費用後餘額之合計數，指摘原判決將直接歸屬至
      各業務同仁利潤中心之必要業務費用，認定非屬永達公司
      營業費用，違反租稅中立原則云云，自無可採。另本件因
      認上訴人方為系爭車輛之真正承租人，進而謂系爭所得為
      上訴人之薪資所得，核定上訴人有系爭所得，自無違反收
      付實現原則、實質課稅原則及平等原則。
（二）又按「保險業務員因為所屬公司招攬保險業務而發生之文
      具用品費、差旅費、郵電費、印刷費及廣告費、交際費、
      訓練費、交通及油料費等，依據現行所得稅法規定，其屬
      保險公司之營業費用者，可由保險公司依營利事業所得稅
      查核準則有關規定檢據依費用性質核實列報，不宜約定由
      保險業務員自行吸收或負擔，並併同薪資給付，成為業務
      員薪資之一部分，而由保險公司逕以『薪資支出』科目列
      支。」固經財政部95年函釋在案，惟此函釋所稱「不宜約
      定由保險業務員自行吸收或負擔，並併同薪資給付」一節
      ，係以該等支出確屬保險業務員為所屬公司招攬保險業務
      而發生之營業費用為前提。而系爭所得實質上應屬上訴人
      之薪資，並非上述財政部95年函釋所稱屬保險業務員為所
      屬公司招攬保險業務發生之營業費用，故本件事實核與財
      政部95年函釋有別。至被上訴人雖曾以96年6月5日財北國
      稅審二字第0960201843號函，就與本件相關部分函復臺北
      地檢署略謂：「…四、保險經紀公司之員工，如為所屬公
      司招攬業務而以公司名義購置車輛…則其分期給付車商之
      價金，…該公司應以該資產之實際成本，按所得稅法及查
      核準則規定之方法以及耐用年數計提折舊。另該員工如係
      以公司名義租賃車輛，其分期給付車商之租金（不含保證
      金），得依營利事業所得稅查核準則第74條第3款第2目之
      5規定認屬為交通費，…至員工如以員工自己名義租購車
      輛，則該扣付款應視為員工基於僱傭關係而取得之各種補
      助費或給與，故保險經紀公司應以薪資支出列支，並依法
      併同員工薪資所得依率扣繳稅款。」係分別就不同形式之
      事實為相關法令之說明，尚非就已經實質認定後之個案為
      判斷，自不生上訴意旨所主張違反本院89年度判字第699
      號判決所揭示：不得就業經查定確定之案件憑藉新見解重
      為較不利於當事人之查定處分情事。另稽徵機關是否認列
      使用系爭車輛所生之停車費或回數票為永達公司之營業費
      用，核屬該等費用是否為永達公司經營本業或附屬業務費
      用之事實認定問題，與系爭所得是否為薪資所得之認定無
      影響。上訴意旨據以指摘原判決違法云云，亦無可採。
（三）綜上所述，上訴人之主張均無可採。原判決將訴願決定及
      原處分均予維持，而駁回上訴人在原審之訴，核無違誤，
      尚無判決不適用法規或適用不當之違法；亦難謂有判決不
      備理由之違法。至於上訴人其餘訴稱各節，乃上訴人以其
      對法律上見解之歧異，就原審取捨證據、認定事實、法律
      適用之職權行使，指摘其為不當，均無可採。上訴意旨指
      摘原判決違誤，求予廢棄，難認有理由，應予駁回。另上
      訴人主張援引之原審91年度訴字第5391號、本院93年度判
      字第966號、97年度判字第34號判決，案情與本件不同，
      本件無援引適用餘地，附此敘明。
七、據上論結，本件上訴為無理由。依行政訴訟法第255條第1項
    、第98條第1項前段，判決如主文。
中　　華　　民　　國　　100　 年　　4　　 月　　28　　日
                    最高行政法院第一庭
                        審判長法官　鍾　耀　光
                              法官　黃　秋  鴻
                              法官　黃　淑　玲
                              法官　鄭　小　康
                              法官　林　樹　埔

以  上  正  本  證  明  與  原  本  無  異
中　　華　　民　　國　　100　 年　　4　　 月　　28　　日
　　　　　　　　　　　　　　　書記官　王　史　民